
---
title: "蛋白质组与蛋白质分析"
format:
    html:
        embed-resources: true
        fontsize: 1.1em
        linestretch: 1.7
author: "Guangchuang Yu\\

        School of Basic Medical Sciences, Southern Medical University"
date: "`r Sys.Date()`"
---

实验基于R语言环境，安装R语言，可参考：

- [R语言安装](../rlang/index.html)


本实验以一组与**DNA损伤应答**密切相关的蛋白为例，用R完成一条"**从蛋白序列 → 基本属性 → 相互作用网络 → 功能富集 → 质谱定量（拓展）**"的分析链，呼应课堂《蛋白质组与蛋白质分析》。涉及的蛋白：**p53 (TP53)、MDM2、BRCA1、BRCA2、ATM、CHK2、CDKN2A**。

```{r}
#| echo: false
#| eval: false
install.packages("BiocManager")

pkg <- c("yulab.utils", "rentrez", "Biostrings", "Peptides",
        "clusterProfiler", "org.Hs.eg.db", "enrichplot", "MSstats")

BiocManager::install(pkg)

## 自研包 mechgraph、ggtangle 另装（不在 Bioconductor 上）：
# install.packages("path/to/mechgraph", repos = NULL, type = "source")
# install.packages("path/to/ggtangle",  repos = NULL, type = "source")
```

```{r}
#| echo: false
#| results: 'hide'
#| message: false
#| warning: false
library(yulab.utils)
```

## 一、蛋白序列下载与基本属性

### 用 rentrez 从 NCBI 下载序列

本节直接从 NCBI 下载这 7 个蛋白的 RefSeq 蛋白序列。给定蛋白的 RefSeq **accession**，用 `rentrez::entrez_fetch()` 获取 FASTA；NCBI 页面：<https://www.ncbi.nlm.nih.gov/protein>。

```{r}
pload(rentrez)

acc <- c(TP53  = "NP_000537.3",
         MDM2  = "NP_002383.2",
         BRCA1 = "NP_009225.1",
         BRCA2 = "NP_001419006.1",
         ATM   = "NP_000042.3",
         CHEK2 = "NP_001005735.1",
         CDKN2A= "NP_000068.1")

fa <- vapply(acc, function(a) entrez_fetch(db = "protein", id = a,
                                           rettype = "fasta"),
             character(1))
cat(fa, sep = "", file = "proteins_ncbi.fasta")
```

> 项目目录中另附了一份 `proteins.fasta`（来自 [UniProt](https://www.uniprot.org)）作为离线备份；若 NCBI 暂时不可用，可直接读它。

```{r}
pload(Biostrings)
seqs <- readAAStringSet("proteins_ncbi.fasta")
names(seqs) <- names(acc)   # 按下载顺序对应到基因名
seqs
```

### 蛋白长度与氨基酸组成

```{r}
len <- width(seqs)
data.frame(gene = names(seqs), length = len)
```

```{r}
aa <- alphabetFrequency(seqs, baseOnly = TRUE)
rownames(aa) <- names(seqs)
round(aa[ , apply(aa, 2, function(x) sd(x) > 0)], 2)
```

### 分子量与等电点（`Peptides`，权威计算）

用 `Peptides` 计算分子量与等电点，避免自己手写氨基酸质量表（`Peptides::mw()` 使用标准残基质量）。

```{r}
pload(Peptides)
res <- data.frame(
  gene = names(seqs),
  length = len,
  mw  = vapply(as.character(seqs), function(s) mw(s), numeric(1)),
  pI  = vapply(as.character(seqs), function(s) pI(s), numeric(1))
)
res[, c("mw", "pI")] <- round(res[, c("mw", "pI")], 1)
res
```

**思考**：BRCA2、ATM 为何"又长又重"？pI 与蛋白在细胞中的定位/功能有何关系？

## 二、蛋白相互作用网络（mechgraph + ggtangle）

`mechgraph` 负责从数据库下载并构建"机制证据图"（`mechgraph` 对象，含节点/边表）；`ggtangle` 现在能**直接接收 `mechgraph` 对象**——`ggplot(mg)` 自动把节点/边转成网络图，边用 `geom_edge()`，节点 `size` 自动为度（degree）。

**用哪个数据库？** 两种都可：`mg_from_biogrid()` 取 **BioGRID**（数据小，约几十 MB；对这些 DNA 损伤基因连通性很好，实测 7 个基因同属 1 个连通分量）；`mg_from_string()` 取 **STRING**（更大，首次下载较多；解析时会去除重复边，图更干净）。

### 用 mechgraph 下载网络 + 聚焦到我们的基因

```{r}
pload(mechgraph)
mg <- mg_from_biogrid(taxon_id = 9606, dataset = "mv_physical")
mg
```

```{r}
genes <- c("TP53", "MDM2", "BRCA1", "BRCA2", "ATM", "CHEK2", "CDKN2A")
mg2 <- mg_induced_subgraph(mg, genes)
mg_nodes(mg2)
mg_edges(mg2)
```

> BioGRID 同一对蛋白之间常有多条"证据边"，画图前可先**只保留唯一蛋白对**，观察会更清晰：
> `g <- igraph::graph_from_data_frame(unique(mg_edges(mg2)[, c("from","to")]), directed = FALSE)`

### 用 ggtangle 直接可视化 mechgraph

```{r}
pload(ggtangle)
ggplot(mg2, layout = "circular") +
    geom_edge(alpha = .4, color = "#9AA5B1") +
    geom_point(aes(size = size), color = "#0B4F6C", show.legend = FALSE) +
    geom_label(aes(label = name), size = 3.5) +
    theme_void()
```

**思考**：图中最大的节点（度最高）是哪个蛋白？为何它在 DNA 损伤应答中如此核心？（这组基因在 BioGRID 中高度连通，TP53 是最核心的 hub。）

> 需要具体的度数值时，可用 `mechgraph::as.igraph(mg2)` 把 `mechgraph` 转成 `igraph`（节点/边信息会作为 igraph 属性保留），再 `igraph::degree(g)`。若改用 STRING，只需把下载语句换成：`mg <- mg_from_string(taxon_id = 9606, keytype = "symbol", score_threshold = 700)`。

## 三、功能富集分析

这组蛋白"一起做什么"？用它们的基因做 GO 富集。

```{r}
entrez <- c(TP53 = 7157, MDM2 = 4193, BRCA1 = 672, BRCA2 = 675,
            ATM = 472, CHEK2 = 11200, CDKN2A = 1029)
```

```{r}
pload(clusterProfiler)
pload(org.Hs.eg.db)
x <- enrichGO(entrez, OrgDb = org.Hs.eg.db, ont = "BP",
              pvalueCutoff = 0.2, qvalueCutoff = 0.2, readable = TRUE)
x
```

```{r}
dotplot(x)
cnetplot(x, showCategory = 5)
```

**思考**：富集到的最显著生物学过程是什么？与你对这组蛋白功能的直觉一致吗？

## 四、拓展：质谱定量分析（MSstats）

如果拿到质谱（如 MaxQuant）的定量数据，可用 `MSstats` 做蛋白水平的差异丰度分析。

### 用 MSstats 做蛋白差异丰度分析

```{r}
pload(MSstats)
data(DDARawData)   # 内置示例：label-free DDA 刺入实验（6 蛋白 / 6 条件）
head(DDARawData)
```

```{r}
processed <- dataProcess(DDARawData)   # 肽段→蛋白水平汇总
names(processed)
```

构造对比矩阵（比较 C6 与 C4，即"刺入高 vs 低"），做组间比较：

```{r}
lv <- c("C1", "C2", "C3", "C4", "C5", "C6")
cm <- matrix(0, nrow = 1, ncol = 6, dimnames = list("C6-vs-C4", lv))
cm[1, "C4"] <- -1
cm[1, "C6"] <- 1

cmp <- groupComparison(contrast.matrix = cm, data = processed)
res <- cmp$ComparisonResult   # 每蛋白的 log2FoldChange、p 值等
res
```

火山图（用 `ggplot2` 画，x = log2FC，y = -log10(adj.pvalue)）：

```{r}
pload(ggplot2)
ggplot(res, aes(log2FoldChange, -log10(adj.pvalue),
                color = adj.pvalue < 0.05 & abs(log2FoldChange) > 1)) +
    geom_point(size = 3) +
    scale_color_manual(values = c("grey80", "firebrick")) +
    theme_minimal() +
    theme(legend.position = "none")
```

> 实际的质谱数据可先用 `MaxQtoMSstatsFormat(evidence, annotation)` 将 MaxQuant 的 `evidence.txt` 转成 MSstats 格式，再走上面 `dataProcess()` + `groupComparison()` 流程。

**思考**：质谱定量的"差异分析"思路与转录组的 `DESeq2`/`limma` 有何异同？

## 五、小结

- **R 分析链**：序列下载（`rentrez`）→ 基本属性（`Biostrings`/`Peptides`）→ 互作网络（`mechgraph` 下载 + `ggtangle` 可视化）→ 功能富集（`clusterProfiler`）→ 定量（`MSstats`）。
- **与课堂呼应**：把课堂上的 STRING、质谱定量、GO/KEGG 等工具真正跑了一遍。
- 进一步可拓展：蛋白修饰位点分析、序列 Motif 检索、用 `mechgraph::as.igraph()` 把 `mechgraph` 交给别的 graph 工具进一步分析等。
