
---
title: "转录组分析"
format: 
    html:
        embed-resources: true
        fontsize: 1.1em
        linestretch: 1.7
author: "Guangchuang Yu\\

        School of Basic Medical Sciences, Southern Medical University"
date: "`r Sys.Date()`"
---



实验基于R语言环境，安装R语言，可参考：

- [R语言安装](../rlang/index.html)


```{r}
#| echo: false
#| eval: false
install.packages("BiocManager")

core_pkg <- c(
  "airway", "pheatmap", "DESeq2", "SummarizedExperiment",
  "org.Hs.eg.db", "clusterProfiler", "enrichplot",
  "ggplot2", "dplyr"
)
BiocManager::install(core_pkg)

# 可选：只有复现扩展章节时才需要这些包
optional_pkg <- c("glmpca", "tximeta", "AnnotationHub")
BiocManager::install(optional_pkg)
install.packages(c("fanyi", "ivolcano", "aplot"))
```

核心运行依赖为 `airway`、`DESeq2`、`SummarizedExperiment`、`org.Hs.eg.db`、`clusterProfiler`、`enrichplot`、`ggplot2`、`dplyr` 与 `pheatmap`。`glmpca`、`tximeta`、`AnnotationHub` 和翻译/交互扩展为可选包；未安装 `glmpca` 时，PCA 小节使用 DESeq2 的 `vst()` 备用路线。

```{r}
#| echo: false
#| results: 'hide'
#| message: false
#| warning: false
library(airway)
library(SummarizedExperiment)
library(org.Hs.eg.db)
library(clusterProfiler)
library(dplyr)
# conflict_prefer("rowRanges", "MatrixGenerics")
# conflict_prefer("slice", "dplyr")

```

## 示例数据

```{r}
library(yulab.utils)
pload(airway)

dir <- system.file("extdata", package="airway", mustWork=TRUE)
list.files(dir)
list.files(file.path(dir, "quants"))


csvfile <- file.path(dir, "sample_table.csv")
coldata <- read.csv(csvfile, row.names=1, stringsAsFactors=FALSE)
coldata

coldata <- coldata[1:2,]
coldata$names <- coldata$Run
coldata$files <- file.path(dir, "quants", coldata$names, "quant.sf.gz")
file.exists(coldata$files)
coldata
```

## 定量

```{r}
#| code-fold: true
#| eval: false
pload("tximeta")
se <- tximeta(coldata)
dim(se)
head(rownames(se))
gse <- summarizeToGene(se)
dim(gse)
```

上面折叠代码运行时间较长，可以直接加载`airway`包中的示例数据`gse`。

```{r}
data(gse, package="airway")
gse
```

`gse`是一个存储为`SummarizedExperiment`结构的数据，其中的基因定量丰度表, 样本信息以及基因信息的访问，具体操作如下。

### 访问相应的信息

```{r}
pload(SummarizedExperiment)

head(rownames(gse))
assayNames(gse)
head(assay(gse), 3)

rowRanges(gse)
seqinfo(rowRanges(gse))
colData(gse)
```

## 差异分析

### 创建DESeqDataSet对象

```{r}
pload(DESeq2)
dds <- DESeqDataSet(gse, design = ~ donor + condition)
model.matrix(~ donor + condition, data = as.data.frame(colData(dds)))
hist(log(rowSums(counts(dds))))
nrow(dds)
keep <- rowSums(counts(dds)) > 1
dds <- dds[keep, ]
nrow(dds)
```

先检查 design formula 和样本元数据是否一致：`donor` 用来吸收配对/个体差异，`condition` 才是本次比较的主效应。若实验设计改变，不能只改 contrast 名称而不重新检查模型矩阵。


### PCA

```{r}
if (requireNamespace("glmpca", quietly = TRUE)) {
  pload(glmpca)
  gpca <- glmpca(counts(dds), L = 2)
  gpca.dat <- gpca$factors
  gpca.dat$condition <- dds$condition
  gpca.dat$donor <- dds$donor
  head(gpca.dat)

  pload(ggplot2)
  ggplot(gpca.dat, aes(x = dim1, y = dim2,
                       color = condition, shape = donor)) +
    geom_point(size = 3) +
    ggtitle("glmpca - Generalized PCA")
} else {
  message("未安装 glmpca，使用 DESeq2::vst() + prcomp() 完成 PCA。")
  vsd <- vst(dds, blind = TRUE)
  pca <- prcomp(t(assay(vsd)))
  pca.dat <- as.data.frame(pca$x[, 1:2])
  pca.dat$condition <- colData(vsd)$condition
  pca.dat$donor <- colData(vsd)$donor

  pload(ggplot2)
  ggplot(pca.dat, aes(x = PC1, y = PC2,
                      color = condition, shape = donor)) +
    geom_point(size = 3) +
    ggtitle("PCA after variance-stabilizing transformation")
}
```


### 差异表达分析
```{r}
dds <- DESeq(dds)
coef_name <- grep("^condition_", resultsNames(dds), value = TRUE)
coef_name
res <- results(dds, name = coef_name)
res_shrunk <- lfcShrink(dds, coef = coef_name, type = "normal")
res
summary(res)
head(res_shrunk[, c("log2FoldChange", "lfcSE", "padj")])
```

这里显式记录 contrast 名称，并同时保留原始估计与收缩后的效应量。`lfcShrink()` 的目标是让低计数或高方差基因的 log2 fold change 更稳定，不是把结果“变显著”。正式分析应在报告中说明使用的 shrinkage 方法。



```{r}
#| echo: false
#| eval: false
p1 = ggplot(as.data.frame(res), 
        aes(log2FoldChange, -log10(pvalue), 
        color=abs(log2FoldChange)> 2 & pvalue < 0.01)) + 
    geom_point() + 
    scale_color_manual(values=c("grey", 'firebrick')) + 
    theme(legend.position='none')

d = as.data.frame(res)
p2=ggplot(d, aes(log2FoldChange)) + geom_density()

p <- -log10(d$pvalue)
pi <- pretty(p, 10)

d2 = cut(p, pi) |> table() |> as.data.frame()

p3 <- ggplot(d2, aes(Var1, Freq)) + geom_col() + 
    theme_minimal() +
    xlab("p value intervals") +
    ylab("Frequency") + 
    ggtitle("p value distribution") + coord_flip()


p3 = ggplot(d, aes(-log10(pvalue))) + geom_density() + coord_flip()
p4 = ggplot(d, aes(x=1, -log10(pvalue))) + geom_boxplot()
p3
pload(aplot)
insert_top(p1, p2, height=.3) |> insert_right(p3, width=.3)
summary(res)
```

### 火山图

```{r}
pload(org.Hs.eg.db)
df <- as.data.frame(res)
df$gene_id <- sub("\\.\\w+$", "", rownames(df))
df$symbol <- mapIds(org.Hs.eg.db, 
                    keys = df$gene_id,
                    column = "SYMBOL", 
                    keytype = "ENSEMBL", 
                    multiVals = "first")
head(df)

pload(ivolcano)
ivolcano(df,
        logFC_col = "log2FoldChange",
        pval_col = "padj",
        gene_col = "symbol",
        top_n = 5,
        onclick_fun=onclick_genecards)
```

### 基因表达水平

```{r}
resSig <- subset(res, padj < 0.01)
topGene <- rownames(res)[which.min(res$padj)]
topGene

geneCounts <- plotCounts(dds, gene = topGene, 
                intgroup = c("donor", "condition"), 
                returnData = TRUE)
geneCounts
ggplot(geneCounts, aes(condition, count)) + 
    geom_boxplot(aes(fill=condition), alpha=.3) +
    geom_point(aes(color=donor)) + 
    geom_line(aes(group=donor, color=donor)) +
    scale_y_log10()
```

### 差异基因热图

```{r}
#| fig-show: 'hide'
rlog_expr <- assay(rlog(dds))
mat1 <- rlog_expr[order(res$padj)[1:20], ]

pload(dplyr)
res2 <- as.data.frame(res)
res2$ID <- rownames(res2)
de <- arrange(res2, padj) |>
    group_by(sign(log2FoldChange)) |>
    slice(1:20) |>
    pull(ID)

mat2 <- rlog_expr[de, ]

anno <- as.data.frame(colData(dds)[, c("donor", "condition")])


plot_heatmap <- function(mat, anno) {
    mat <- mat - rowMeans(mat)
    p <- pheatmap::pheatmap(mat, annotation_col = anno)
    return(p)
}

p1 <- plot_heatmap(mat1, anno)
p2 <- plot_heatmap(mat2, anno)
```

```{r fig.width=16, fig.height=10}
aplot::plot_list(p1, p2)
```


## 富集分析

```{r}
df$entrez <- mapIds(org.Hs.eg.db, 
                    keys = df$gene_id,
                    column = "ENTREZID", 
                    keytype = "ENSEMBL", 
                    multiVals = "first")

# resSig <- subset(df, padj < 0.01)
resSig <- df[order(df$padj, na.last = NA)[1:100], ]
gene_set <- unique(na.omit(resSig$entrez))
universe <- unique(na.omit(df$entrez))

pload(clusterProfiler)
x <- enrichGO(
  gene = gene_set,
  universe = universe,
  OrgDb = org.Hs.eg.db,
  ont = "BP",
  readable = TRUE
)
dotplot(x)

fc <- resSig$log2FoldChange
names(fc) <- resSig$symbol
cnetplot(x, foldChange = fc)
```
富集分析同时报告 `gene_set` 和 `universe`。`universe` 应代表本次实验中真正有机会被检测、注释并进入检验的基因集合；默认使用全基因组可能系统性放大富集显著性。正式报告还应记录注释包版本和数据库日期。

## 结果审计任务

结果审计：

1. 比较原始 `log2FoldChange` 与 `res_shrunk` 的效应量，挑一个低计数基因说明 shrinkage 为什么会改变排序；
2. 在 PCA、MA 图、火山图和 top-gene 表中，至少指出一个“统计显著但效应量很小”或“效应量大但不显著”的基因；
3. 重新运行一次富集分析，把 `universe` 改成全基因组，记录结果变化并解释背景偏差；
4. 在报告末尾写清 contrast、design formula、padj 阈值、lfcShrink 方法、注释版本和随机性/软件版本。


```{r}
if (requireNamespace("fanyi", quietly = TRUE)) {
  pload(fanyi)
  message("翻译扩展需要先配置 fanyi 的 appid/key；未配置时跳过在线翻译。")
  # 配置后再取消下面代码的注释：
  # set_translate_option(appid = Sys.getenv("FANYI_APPID"),
  #                      key = Sys.getenv("FANYI_KEY"), source = "baidu")
  # gs <- gene_summary(df$entrez[1:10])
  # gs$summary2 <- translate(gs$summary)
  # head(gs)
  # translate_ggplot(dotplot(x), axis = "y")
} else {
  message("未安装可选包 fanyi，跳过在线翻译扩展。")
}
```


在线翻译为可选扩展。使用 `translate_ggplot` 前，请先按 [fanyi 包 README](https://github.com/YuLab-SMU/fanyi) 申请并配置百度翻译 `appid` 与 `key`，再运行上一个代码块中的配置示例。

