
---
title: "R语言安装"
format: 
    html:
        embed-resources: true
        fontsize: 1.1em
        linestretch: 1.7
author: "Guangchuang Yu\\

        School of Basic Medical Sciences, Southern Medical University"
date: "`r Sys.Date()`"
---

安装R语言，可从以下链接下载：

- Windows版本：<https://mirrors.hust.edu.cn/CRAN/bin/windows/base/R-4.5.2-win.exe>
- Mac版本：<https://mirrors.hust.edu.cn/CRAN/bin/macosx/big-sur-arm64/base/R-4.5.2-arm64.pkg>
- Mac（Intel芯片）：<https://mirrors.hust.edu.cn/CRAN/bin/macosx/big-sur-x86_64/base/R-4.5.2-x86_64.pkg>

可以使用RStudio或Positron集成环境，获得更好的使用体验：

- <https://posit.co/download/rstudio-desktop/>
- <https://positron.posit.co/download.html>

设置R包镜像，以便快速安装R包。推荐使用华中科大镜像：

```{r eval= FALSE}
options(repos = c(CRAN = "https://mirrors.hust.edu.cn/CRAN/"))
```

安装R包`yulab.utils`，它提供了`pload()`函数，可以方便后续（安装）加载R包。

`pload()`的逻辑是：

- 如R包已安装，直接加载
- 如R包未安装，则先（询问）安装再加载

```{r eval= FALSE}
install.packages('yulab.utils')
```

安装R包`BiocManager`，这个R包在安装Bioconductor包时会用到。

```{r eval= FALSE}
install.packages("BiocManager")
```

`yulab.utils`软件包中提供了`pload()`函数，可以方便后续（安装）加载R包。

`pload()`的逻辑是：

- 如R包已安装，直接加载
- 如R包未安装，则先（询问是否安装，选择1）安装再加载


设置Bioconductor镜像，以便快速安装R包。推荐使用中科大镜像：

```{r eval= FALSE}
options(BioC_mirror = "http://mirrors.ustc.edu.cn/bioc")
```

如果是低版本的`R`用到旧版本的`Bioc`，则可以使用西湖大学的镜像：

```{r eval = FALSE}
options(BioC_mirror = "https://mirrors.westlake.edu.cn/bioconductor")
```

R镜像测速，可使用`r yulab.utils::CRANpkg("mirrorselect")`包。

安装`Rtools`:

一些R软件包有搭配`C`、`C++`、`Fortran`等语言进行开发的情况下， `对于`Windows`与`Mac`系统，`CRAN`与`Bionductor`平台一般会提供已经编译好的安装包，但是在版本发布初期（`Bionductor`每半年一次，一般是5月与10月底左右）可能没有及时提供最新编译版本。这时候在`Windows`或者`Mac`系统下就可能需要`Rtools`软件进行本地编译安装相应的依赖包。（`Rtools`提供了`gcc`, `g++`, `make`等编译环境，且与R版本经常绑定, 即需要根据安装的`R`版本选择相应的`Rtools`版本进行安装）。

`R4.5`需要的Rtools45: <https://mirrors.hust.edu.cn/CRAN/bin/windows/Rtools/rtools45/files/rtools45-6691-6492.exe>
`R4.4`需要的Rtools44: <https://mirrors.hust.edu.cn/CRAN/bin/windows/Rtools/rtools44/files/rtools44-6459-6401.exe>

以上是`Windows x86`的版本，其他版本可以到相应的下载文件夹下找<https://mirrors.hust.edu.cn/CRAN/bin/windows/Rtools/rtools45/files/>

对于`Linux`系统则不需要安装`Rtools`，因为其可以使用系统提供的编译环境进行编译安装。
