
---
title: "R语言安装"
format: 
    html:
        embed-resources: true
        fontsize: 1.1em
        linestretch: 1.7
author: "Guangchuang Yu\\

        School of Basic Medical Sciences, Southern Medical University"
date: "`r Sys.Date()`"
---

```{r latest-r, echo=FALSE, results="asis"}
# 执行 get_latest_r_version.R，从 CRAN 镜像获取各平台最新 R 版本下载地址。
# 脚本输出 key=value（version/windows/macos-arm64/macos-intel）；镜像不可达时
# 脚本回退到内置版本并额外输出 warning=<原因>，此处据此给出提示，保证离线也能渲染。
r_script <- file.path(dirname(knitr::current_input()), "get_latest_r_version.R")
r_out <- system2("Rscript", shQuote(r_script), stdout = TRUE)
r_status <- attr(r_out, "status")
if (!is.null(r_status) && r_status != 0L) {
    stop("运行 get_latest_r_version.R 失败：", paste(r_out, collapse = "; "))
}
r_kv <- strsplit(r_out, "=", fixed = TRUE)
r_info <- vapply(r_kv, function(x) x[2L], character(1L))
names(r_info) <- vapply(r_kv, function(x) x[1L], character(1L))
if ("warning" %in% names(r_info)) {
    cat("\n> **提示**：未能从 CRAN 镜像获取全部最新版本（", r_info[["warning"]],
        "）。失败平台的链接为脚本内置的最近一次已知版本（R ", r_info[["version"]],
        "），联网后重新渲染即可更新。\n\n", sep = "")
}
```

安装R语言，可从以下链接下载（渲染时自动获取最新版，当前为 R `r r_info[["version"]]`）：

- Windows版本：<`r r_info[["windows"]]`>
- Mac（Apple Silicon，macOS 14+）：<`r r_info[["macos-arm64"]]`>
- Mac（Intel芯片）：<`r r_info[["macos-intel"]]`>

可以使用RStudio或Positron集成环境，获得更好的使用体验：

- <https://posit.co/download/rstudio-desktop/>
- <https://positron.posit.co/download.html>

设置R包镜像，以便快速安装R包。推荐使用华中科大镜像：

```{r eval= FALSE}
options(repos = c(CRAN = "https://mirrors.hust.edu.cn/CRAN/"))
```

安装R包`yulab.utils`，它提供了`pload()`函数，可以方便后续（安装）加载R包。

`pload()`的逻辑是：

- 如R包已安装，直接加载
- 如R包未安装，则先（询问）安装再加载

```{r eval= FALSE}
install.packages('yulab.utils')
```

安装R包`BiocManager`，这个R包在安装Bioconductor包时会用到。

```{r eval= FALSE}
install.packages("BiocManager")
```

`yulab.utils`软件包中提供了`pload()`函数，可以方便后续（安装）加载R包。

`pload()`的逻辑是：

- 如R包已安装，直接加载
- 如R包未安装，则先（询问是否安装，选择1）安装再加载


设置Bioconductor镜像，以便快速安装R包。推荐使用中科大镜像：

```{r eval= FALSE}
options(BioC_mirror = "http://mirrors.ustc.edu.cn/bioc")
```

如果是低版本的`R`用到旧版本的`Bioc`，则可以使用西湖大学的镜像：

```{r eval = FALSE}
options(BioC_mirror = "https://mirrors.westlake.edu.cn/bioconductor")
```

R镜像测速，可使用`r yulab.utils::CRANpkg("mirrorselect")`包。

安装`Rtools`:

一些R软件包有搭配`C`、`C++`、`Fortran`等语言进行开发的情况下， `对于`Windows`与`Mac`系统，`CRAN`与`Bionductor`平台一般会提供已经编译好的安装包，但是在版本发布初期（`Bionductor`每半年一次，一般是5月与10月底左右）可能没有及时提供最新编译版本。这时候在`Windows`或者`Mac`系统下就可能需要`Rtools`软件进行本地编译安装相应的依赖包。（`Rtools`提供了`gcc`, `g++`, `make`等编译环境，且与R版本经常绑定, 即需要根据安装的`R`版本选择相应的`Rtools`版本进行安装）。

`Rtools`的命名与`R`主版本对应（`R 4.5`对应`Rtools45`，`R 4.6`对应`Rtools46`，以此类推）。可到 <https://mirrors.hust.edu.cn/CRAN/bin/windows/Rtools/> 进入对应版本的子目录，在其中的`files/`文件夹下选择下载安装程序（以上均为`Windows`版本）。新版本`R`刚发布时，对应的`Rtools`可能尚未编译发布，可先安装仍提供`Rtools`的上一个`R`版本。

对于`Linux`系统则不需要安装`Rtools`，因为其可以使用系统提供的编译环境进行编译安装。
