---
title: "细胞色素 c：序列比对与系统发育分析"
format:
    html:
        embed-resources: true
        fontsize: 1.1em
        linestretch: 1.7
author: "Guangchuang Yu\\

        School of Basic Medical Sciences, Southern Medical University"
date: "`r Sys.Date()`"
---

数据文件包含 8 个物种的细胞色素 c 蛋白序列。完成以下分析：

- Human–Tuna 的 identity、score 和比对长度；
- 局部比对结果与多序列比对；
- 保守列、距离矩阵和 NJ 树；
- bootstrap 支持度与 WAG 模型 ML 树比较。

## 数据文件

- [下载 8 物种原始序列（cytc_8species.fasta）](https://yulab-smu.top/excercise/phylogeny/cytc_8species.fasta)
- [下载预计算多序列比对（cytc_msa.fasta）](https://yulab-smu.top/excercise/phylogeny/cytc_msa.fasta)

FASTA 标题保留 NCBI、UniProt 或 PDB accession。

## 环境准备

```{r}
#| echo: true
#| eval: false
if (!requireNamespace("BiocManager", quietly = TRUE)) install.packages("BiocManager")
install.packages(c("ape", "phangorn", "ggplot2", "dplyr", "yulab.utils"))
BiocManager::install(c("Biostrings", "pwalign", "DECIPHER", "ggtree", "tidytree", "treeio"))
```

主线需要 `Biostrings`、`pwalign`、`DECIPHER`、`ape`、`phangorn` 和 `ggtree`。`muscle`、`rentrez` 和网络下载不是必需依赖；目录中的 FASTA 和预计算 MSA 支持离线运行。

```{r}
#| echo: false
#| results: 'hide'
#| message: false
#| warning: false
required <- c("Biostrings", "pwalign", "DECIPHER", "ape", "phangorn", "ggtree", "ggplot2", "dplyr", "yulab.utils")
missing <- required[!vapply(required, requireNamespace, logical(1), quietly = TRUE)]
if (length(missing)) {
  stop("缺少 R 包：", paste(missing, collapse = ", "), "。请先按上方安装说明安装。")
}

library(Biostrings)
library(ape)
library(phangorn)
library(ggtree)
library(ggplot2)
library(dplyr)
library(yulab.utils)
```

## 1. 读取真实序列

```{r}
cytc_file <- "cytc_8species.fasta"
cytc <- readAAStringSet(cytc_file)
names(cytc) <- sub("_.*$", "", names(cytc))
cytc
width(cytc)
```

先核对序列名称、长度和 FASTA 标题中的 accession。蛋白序列长度不同并不一定表示数据错误，后续的比对会显式处理插入和缺失。

## 2. 人和金枪鱼：80.6% 到底是什么量？

80.6% 是全长序列局部比对中的 **identity**：对齐位置上完全相同的氨基酸比例。它不是“同源性的百分比”，也不能单独证明同源。

```{r}
pload(pwalign)

human_tuna <- pairwiseAlignment(
  cytc[["Human"]], cytc[["Tuna"]],
  substitutionMatrix = "BLOSUM62",
  gapOpening = 10, gapExtension = 0.5,
  type = "global"
)

data.frame(
  score = score(human_tuna),
  identity_percent = round(pid(human_tuna), 1),
  aligned_length = nchar(as.character(alignedPattern(human_tuna)))
)
```

```{r}
cat("Human: ", as.character(alignedPattern(human_tuna)), "\\n", sep = "")
cat("Tuna : ", as.character(alignedSubject(human_tuna)), "\\n", sep = "")
```

**练习 1：**同时报告 `score`、`identity_percent` 和 `aligned_length`。只写“80.6%”而不写指标名称，别人无法判断你报告的是什么。

## 3. 把人序列作为查询：局部比对结果

```{r}
local_hits <- lapply(setdiff(names(cytc), "Human"), function(sp) {
  hit <- pairwiseAlignment(
    cytc[["Human"]], cytc[[sp]],
    substitutionMatrix = "BLOSUM62",
    gapOpening = 10, gapExtension = 0.5,
    type = "local"
  )
  data.frame(
    species = sp,
    score = as.numeric(score(hit)),
    identity_percent = round(as.numeric(pid(hit)), 1),
    aligned_length = nchar(as.character(alignedPattern(hit)))
  )
}) |> bind_rows() |> arrange(desc(score))
local_hits
```

局部比对分数和 identity 随演化距离总体下降，但它们仍然是“线索”：打分矩阵、缺口惩罚、比对范围都会影响数值。下一步需要把多个物种放在同一个坐标系里比较。

## 4. 多序列比对与保守位点

`cytc_msa.fasta` 是由 `DECIPHER::AlignSeqs()` 对同一组序列计算得到的预计算结果。优先读取该文件；删除该文件后可运行备用分支重新计算。

```{r}
msa_file <- "cytc_msa.fasta"

if (file.exists(msa_file)) {
  message("使用目录中附带的预计算 MSA：", msa_file)
  cytc_msa <- readAAStringSet(msa_file)
} else {
  pload(DECIPHER)
  cytc_msa <- AlignSeqs(cytc, verbose = FALSE)
  writeXStringSet(cytc_msa, filepath = msa_file)
}

cytc_msa
```

```{r}
msa_mat <- as.matrix(cytc_msa)
conserved <- apply(msa_mat, 2, function(col) {
  col <- col[col != "-"]
  length(col) > 0 && length(unique(col)) == 1
})

data.frame(
  aligned_columns = ncol(msa_mat),
  conserved_columns = sum(conserved),
  conserved_percent = round(100 * mean(conserved), 1)
)
```

**练习 2：**比较“完全一致的列”和“含有保守替换的列”。完全一致不是唯一重要证据，功能相关位点的保守替换同样需要结合结构和生物学解释。

## 5. 距离矩阵与 NJ 树

这里先用原始 p-distance，即对齐后不同氨基酸位点的比例。模型校正是后续扩展，不把“观察差异”直接当成真实演化距离。

```{r}
pload(phangorn)
phy_aln <- as.phyDat(cytc_msa, type = "AA")
p_dist <- dist.hamming(phy_aln, ratio = TRUE)
round(as.matrix(p_dist), 3)
```

```{r}
tree_nj <- NJ(p_dist)
tree_nj <- root(tree_nj, outgroup = "Yeast", resolve.root = TRUE)

ggtree(tree_nj) +
  geom_tiplab() +
  ggtitle("NJ tree from amino-acid p-distance")
```

**练习 3：**先不看物种名称，只看拓扑，写出人、黑猩猩、小鼠和鸡的大致关系；再打开名称检查你的判断。树的拓扑是关系假设，不是自动生成的生物学结论。

## 6. bootstrap：树对重采样是否稳定？

```{r}
set.seed(20261005)
bs_trees <- bootstrap.phyDat(
  phy_aln,
  FUN = function(x) NJ(dist.hamming(x, ratio = TRUE)),
  bs = 50
)
tree_nj_bs <- plotBS(tree_nj, bs_trees, p = 50, type = "none")
tree_nj_bs$node.label
```

```{r}
ggtree(tree_nj_bs) +
  geom_tiplab() +
  geom_text2(aes(subset = !isTip, label = label), hjust = -0.2) +
  ggtitle("NJ tree with bootstrap support (50 replicates)")
```

bootstrap 重采样次数为 50。低支持度分支应标记为不确定，不应解释成确定的物种关系。

## 7. 扩展：用蛋白替换模型做 ML 树

```{r}
fit0 <- pml(tree_nj, phy_aln, model = "WAG")
fit_ml <- optim.pml(
  fit0, optNni = TRUE, optBf = TRUE,
  optQ = FALSE, optInv = FALSE, optGamma = FALSE,
  rearrangement = "NNI", control = pml.control(trace = 0)
)
tree_ml <- root(fit_ml$tree, outgroup = "Yeast", resolve.root = TRUE)

cat("ML log-likelihood:", round(fit_ml$logLik, 2), "\\n")
ggtree(tree_ml) +
  geom_tiplab() +
  ggtitle("ML tree under the WAG amino-acid model")
```

**练习 4：**把 NJ 和 ML 的拓扑并排比较：哪些分支一致，哪些分支改变？改变本身不是“谁对谁错”的证明，而是提醒我们：距离定义、替换模型和数据支持度都会影响树。

## 8. 实验报告要求

提交一页以内的结果报告，至少包含：

1. Human–Tuna 的 score、identity 和比对长度；
2. 8 物种 MSA 的长度与保守列比例；
3. NJ 树及至少一个内部节点的 bootstrap 支持度；
4. NJ 与 ML 的一处相同点和一处差异；
5. 一段边界说明：为什么“identity 高”仍不能单独等同于“同源已证实”。

本实验的判断链是：**identity 是观测量，MSA 提供可比坐标，树提出关系假设，bootstrap 和模型比较帮助我们表达不确定性。**
